最　高　行　政　法　院　判　決　　　　　　　　　　九十一年度判字第二九七號
　　原　　　告　甲○○
　　被　　　告　臺北縣政府
　　代　表　人　蘇貞昌
右當事人間因建築法事件，原告不服內政部中華民國八十九年四月二十八日台八九內
訴字第八九○二○一九號再訴願決定，提起行政訴訟。本院判決如左：
　　主  文
再訴願決定、訴願決定及原處分均撤銷。
訴訟費用由被告負擔。
　　事  實
緣坐落臺北縣鶯歌鎮○○○路二八九之一號建築物一樓，經被告所屬聯合稽查小組於
民國八十七年七月二十九日前往檢查發現，未申請變更使用執照，由原告違規擺設電
玩三台，被告認違反建築法第七十七條規定，依同法第九十一條規定，以八十七年八
月二十五日北府工使字第二五五七五九號函處原告罰鍰新台幣三十萬元並勒令停止使
用。原告不服，提起訴願，經臺灣省政府審認被告援用上開規定，未先限期改善即勒
令停止使用，原處分即有未合，乃以八十八年五月十八日府訴一字第一五二三六六號
訴願決定：「原處分撤銷，由原處分機關另為處分」。被告重新審酌後，依上開規定
，以八十八年七月十五日北府工使字第一九一五五四號函處原告罰鍰新臺幣十八萬元
並勒令停止使用。原告不服，提起訴願、再訴願均遭決定駁回，及提起行政訴訟。茲
摘兩造訴辯意旨如次：
原告起訴意旨略謂：一、首查，本件原處分係以原告所開設之金鶯超商，經被告於八
十七年七月二十九日至上開處所公共安全檢查，檢查結果有「未辦理建築物公共安全
檢查簽證申報」之情形，違反建築法第七十七條之規定，並以被告八十七年七月二十
九日建築物公共安全之構造與設備檢查紀錄表為其依據。然查上開檢查紀錄表檢查結
果欄以原告有擺設「電玩三台」之事實，認定原告係違反建築法第七十三條之規定，
何以卻改以同法七十七條論處。檢查紀錄結果表並無原告有「未辦理建築公共安全檢
查簽證申報」違法情事之紀錄，故原處分以上開檢查紀錄表認為原告有「未辦理建築
物公共安全檢查簽證申報」之違法，顯然係牛頭不對馬嘴，於法有違。二、次查，原
處分之理由欄記載「建築物所有人，使用人應維護建築物合法使用與構造及設備安全
，建築法第七十七條定有明文，台端違反上開規定，為依同法第九十一條處分如主文
」，其違法事實之記載係以「原告擅將坐落鶯歌鎮○○○路二八九之一號房屋違反規
定使用，經本府聯合查報小組查獲，並調查屬實」云云。然查，原告使用上開房屋究
竟有如何之違規事實，致違反建築法第七十七條之規定，原處分書均未詳載，至於原
處分書認為原告有「未辦理建築物公共安全檢查簽證申報」之違法，此與原告使用之
房屋有無維護建築物合法使用與其結構及設備安全無關，兩者沒有必然之關係，更何
況被告聯合查報小組於八十七年七月二十九日並未查報原告有「未辦理建築物公共檢
查簽證申報」之違法，原處分認定之事實顯有錯誤，應足以構成撤銷之原因。三、再
查，原告所經營之金鶯超商屬於一般零售店舖，依據內政部八十五年九月二十五日所
頒行「建築物公共安全檢查簽證及申報辦法」第四條規定，建築物公共安全檢查申報
期間及施行日期之分類標準，其中Ｇ類辦公、服務類的第三組有店舖（零售）項目，
樓地板面積在五百平方公尺以上未達二千平方公尺者，公共安全檢查及申報期間之施
行日期在八十八年七月一日起。然而原告所營金鶯超商的樓地板面積僅有一百三十平
方公尺左右，根本未達到上開標準，屬於毋庸定期公共安全檢查及申報之建築物，被
告在未明瞭法規命令內容前，即率爾認定原告使用之建築物有「未辦理建築物公共安
全檢查簽證申報」之違法情事，原處分顯有適用法令錯誤之違法，應予撤銷。四、又
查，被告以原告在經營之超商內違規供作兼營電玩使用，自應適用建築物公共安全檢
查簽證及申報辦法中Ｂ類一組供遊藝場使用之規定，依該項規定並無樓地板申報面積
之限制云云。然查，原告經營之金鶯超商其性質屬於一般零售店舖，樓地板面積僅有
一百三十平方公尺左右，依據內政部前揭法規規定係屬於毋庸定期公共安全檢查及申
報之建築物，蓋原告經營之金鶯超商使用之建物主要係供商品零售等商業交易活動使
用，並不屬於供娛樂消費而處封閉或半封閉場所供遊藝場使用之建物。建築物公共安
全檢查簽證及申報辦法之所以將建築物分門別類，定不同之檢查及申報期間，係依據
建築物使用強度，危險指標及規模大小而有不同規定，倘同一幢建物供二類組以上用
途時，應以主要之用途認定其類組。原告經營之超商內僅有三台電玩而已，電玩遊藝
並非系爭建物之主要用途，被告未予查明系爭建物之主要及次要用途，即認為系爭建
物應適用建築物公共安全檢查簽證及申報辦法中Ｂ類一組供遊藝場使用之規定，其所
持理由殊非適法，委無足採。五、末查，再訴願決定書認為原告係違反建築法第七十
三條之規定，應以同法第九十條第一項予以處罰，被告援引建築法第七十七條及九十
一條規定處罰，理由雖有不當，依行政院暨所屬各級行政機關訴願審議委員會審議規
則第十四條第二項規定，而依其他理由仍認為正當者，仍應以訴願為無理由，是原處
分，原決定應予維持云云。然而行政處分之內容須合法，確定及可能，本件原處分認
定事實及適用法規均有錯誤，顯係違法之行政處分，已非再訴願機關所謂行政處分理
由雖有不當，而依其他理由仍認為正當之情形，是再訴願決定維持原處分、訴願決定
，駁回再訴願，顯有認事用法之違法。六、請求判決撤銷原處分及一再訴願決定等語
。
被告答辯意旨略謂：一、查本案原告使用坐落鶯歌鎮○○○路二八九之一號建築物，
經目的事業主管機關（建設局）認定現場經營狀況：超商附設電玩，經原告親閱無訛
後簽名捺印，此有臺北縣政府聯合查報小組稽查電子遊藝場紀錄表可稽。按建築法第
七十七條規定：「建築物所有權人、使用人應維護建築物合法使用與其構造設備安全
」及同法第二項規定：「供公眾使用之建築物，應由建築物所有權人、使用人定期委
託中央主管機關認可之專業機構或人員檢查簽證，其檢查簽證結果應向當地建築主管
機關申報。非供公眾使用之建築物，經內政部認有必要時亦同。」經查該址尚未辦理
建築物公共安全申報，故被告乃以八十七年八月二十日八七北府工使字第二五五七五
九號函依違反同法第九十一條規定處分原告新台幣三十萬元，並勒令停止使用。原告
不服乃向臺灣省政府提起訴願，經省府以原處分機關依建築法第七十七條處分未先予
通知限期改善，逕行裁處停止使用顯有違誤，且裁罰三十萬元亦有過當之嫌，而決定
原處分撤銷由原處分機關另為處分。被告乃依省府訴願決定之意旨以八八北府工使字
第一九一五五四號函裁罰原告新台幣十八萬元並限期改善。原告不服上開行政處分提
起訴願、再訴願均遭決定駁回，故原處分依法並無不當，請予維持。至原告所辯均係
屬推委卸責之詞與本案違規行為成立無涉。查原告既將系爭所在違規供作經營電玩使
用，自應適用該建築物公共安全檢查及申報辦法中Ｂ類一組供遊藝場使用之規定，該
規定並無樓地板申報面積之限制。二、鑑於電子遊藝場對社會風氣素有不良影響，基
於保護未成年之青少年身心發展，避免深夜不歸，留連非法電玩場所，為維護社會秩
序及善良風俗，以及維護縣民安全、安寧的生活環境之立場，在經過縝密之調查分析
後，決定將「電子遊藝場管理」列為重大縣政工作，並於八十七年三月十日召開記者
會對外宣告「本縣電子遊藝場業管理方案」－「不准新設」、「監督合法」、「清剿
非法」，以及未來各項嚴格取締之作為，同時進行多項前置宣導措施（包括於八十七
年三月十三日寄發「敬告合法業者函」三十封，要求合法業者嚴予自律、同月十八日
寄發「敬告屋主函」四百八十五封，呼籲建築物所有權人儘速排除將自有房屋供人非
法使用、同月二十五日寄發「勸導同學函」五十二萬封，請本縣各國中、小學學生勿
涉足電玩場所）；在經過近一個月的宣導期後，自同年四月一日起展開「清剿非法」
之取締行動。至今已迫使非法電玩關門結束營業，但其暴利仍使不肖業者轉往超商書
店、一般商號合作，以化整為零，寄台方式營業，使得非法電玩又有死灰復燃跡象，
商家知法犯法，必存僥倖，試探被告執行公權力之決定與能力，基於上述因由，被告
採最重罰鍰並無違誤。三、請求判決駁回原告之訴等語。
　　理  由
按訴願之決定確定後，就其事件，有拘束各關係機關之效力，此為行為時訴願法第二
十四條所明定。又違反建築物法第七十三條依第九十條予以裁罰，係以未經領得變更
使用執照而變更其使用為構成要件；至於違反同法第七十七條第三項依第九十一條予
以裁罰，則係以未辦理建築公共安全檢查簽證申報為其構成要件；二者違章行為然
不同。本件原告使用坐落臺北縣鶯歌鎮○○○路二八九之一號一樓建築物，未經申請
變更使用執照，擅自經營超商兼電玩業，案經被告聯合稽查小組於八十七年七月二十
九日查獲，被告依據建築法第七十七條及第九十一條規定對於原告（房屋使用人）裁
處罰鍰新台幣三十萬元，並令立即停止使用。原告不服提起訴願，前經臺灣省政府八
十八年五月十八日八八府訴一字第一五二三六六號訴願決定，以「．．．本案檢查紀
錄表檢查結果欄認定係違反建築法第七十三條之規定，然而處分書改以違反建築法第
七十七條論處，是否相當，不無研酌之餘地，縱若依第七十七條論處，依同法第九十
一條規定初次違規者裁處罰鍰，並限期改善或補辦手續，逾期仍未改善或補辦手續者
，始得連續處罰，並停止其使用，查本案原處分機關並未先予通知限期改善或補辦通
知之手續，逕行裁處停止使用，不無違誤。再查訴願人係在其經營之金鶯生鮮超市內
擺設電玩三台，其違規情節應非重大，原處分機關處以最高額度之罰鍰，似有過當之
嫌，亦有斟酌之餘地．．．」將原處分撤銷，責由被告另為處分。茲被告乃以八十八
年七月十五日北府工使字第一九一五五四號函，認原告違反建築法第七十七條依第九
十一條，裁處罰鍰新台幣十八萬元，另將原停止使用處分部分撤銷，而限令原告於處
分文書送達後二十日內改善完竣。惟查臺灣省政府「原處分撤銷」之第一次訴願決定
既告確定，且指明本件檢查紀錄表檢查結果欄認定係違反建築法第七十三條之規定，
而處分書改以違反建築法第七十七條論處，是否相當，不無研酌之餘地等語，被告即
應受其拘束。乃被告於重為處分時，仍依建築法第七十七條予以裁罰，於法顯有違背
；臺灣省政府第二次訴願決定未予糾正，即有疏略。再查再訴願機關既認原告所為係
違反建築法第七十三條，則被告援引同法第七十七條及第九十一條規定處罰，自屬違
法；再訴願決定竟認原處分理由雖有不當，依行政院暨所屬各級行政機關訴願審議委
員會審議規則第十四條第二項規定，而依其他理由仍認為正當者，予以維持，亦有可
議。原告起訴意旨執此指摘，揆諸首揭規定及說明，非無理由。自應將一再訴願決定
及原處分均撤銷，由被告另為適法之處分。
據上論結，本件原告之訴為有理由，爰依行政訴訟法施行法第二條、行政訴訟法第九
十八條第三項前段，判決如主文。
中　　華　　民　　國　　九十一　　　年　　  二　　　　月　　二十一　　　日
                    最 高 行 政 法 院  第 四 庭
                                審 判 長 法  官　　　廖　政　雄
                                         法  官　　　趙　永　康
                                         法  官　　　林　清　祥
                                         法  官　　　鍾　耀　光
                                         法  官      姜  仁  脩
右  正  本  證  明  與  原  本  無  異
　　　　　　　　　　　　　　　　　　　　 法院書記官　張  雅  琴
中　　華　　民　　國　　九十一　　　年　　　二　　　　月　　二十二　　　日
